【裁判字號】    98,訴,1220
【裁判日期】    980805
【裁判案由】    偽造文書等
【裁判全文】
臺灣彰化地方法院刑事判決  98年度訴字第1220號
公  訴  人  臺灣彰化地方法院檢察署檢察官
被      告  甲○○
上列被告因偽造文書等案件，經檢察官提起公訴（98年度調偵字
第213號）本院判決如下：
    主    文
甲○○連續行使偽造準私文書，足以生損害於他人，處有期徒刑
壹年，減為有期徒刑陸月，如易科罰金，以銀元佰元即新臺幣
玖佰元折算壹日。緩刑伍年，緩刑期間應依如附件之調解書所示
方式履行賠償丁○○○之義務。
    事    實
一、甲○○原係丁○○○之女婿，於民國87年間，因資力不足以
    購買車輛，乃與前妻劉淑君一同前往台中縣后里鄉○○路17
    5之3號，找丁○○○借款並陳稱：丁○○○於87年4月間之
    互助會（共19會，採內標，底標為八百元，每會一萬元，開
    標日為每月25日下午8時許）之會款由其代繳，作為清償其
    借款等語，丁○○○遂提領新台幣（下同）75萬元現款交付
    予甲○○收受，且同意甲○○為丁○○○代繳渠以家屬即乙○○（2會）、丙○○、戊○○名義參加互助會之會款。其
    後，甲○○因資金週轉困難，未得丁○○○之同意或授權，
    竟意圖為自己不法之所有，基於偽造準私文書之標單方式，
    及使其他活會會員誤以為標單上之人有標取會款之概括犯意
    ，自88年7月25日起至同年10月25日止，先後於上開期間內
    之每月25日開標日之開標時間，趁其代會首丁○○○繳款之
    隙，謊稱由其代丁○○○主持開標，先後假冒「乙○○（2
    會）、丙○○、戊○○」等四人名義，以前述四人之姓名、
    不詳數額之標息填載於空白紙上而偽造準私文書之標單，再
    將該偽造標單投入互助會活會之競價投標行列而行使之，因
    此得標，其他活會會員，誤以為標單上之人有標取會款之意
    而陷於錯誤，致該互助會會員，分別交付各次開標之會款（
    扣除不詳數額之標息），共詐得60餘萬元，足生損害於丁○○○、乙○○（2會）、丙○○、戊○○及其他互助會員，
    迨於88年10月25日互助會屆滿，丁○○○要求甲○○清償上
    開借款，但甲○○因財務周轉不靈，僅返還約14萬元予丁○○○。嗣經丁○○○經向其他會員查證始知悉上情。
二、案經丁○○○告訴臺灣彰化地方法院檢察署檢察官偵查起訴
    。
    理    由
一、證據能力：按除被告所犯為死刑、無期徒刑、最輕本刑為三
    年以上有期徒刑之罪或高等法院管轄第一審案件者外，於刑
    事訴訟法第273條第1項程序進行中，被告先就被訴事實為有
    罪之陳述時，審判長得告知被告簡式審判程序之旨，並聽取
    當事人、代理人、辯護人及輔佐人之意見後，裁定進行簡式
    審判程序；除簡式審判程序、簡易程序及第376條第1款、第
    2 款所列之罪之案件外，第一審應行合議審判，刑事訴訟法
    第273條之1第1項、第284條之1分別定有明文。本件被告甲○○所犯係死刑、無期徒刑、最輕本刑為三年以上有期徒刑
    或高等法院管轄第一審案件以外之罪，並於本院行準備程序
    時就被訴事實為有罪之陳述，本院合議庭依前揭規定，經評
    議結果，裁定改由受命法官獨任行簡式審判程序，先予敘明
    。
二、前揭犯罪事實，業據被告甲○○於偵訊（調偵卷第8頁）及
    本院審理時均坦承不諱，核與證人即告訴人丁○○○（偵卷
    16-17頁）、證人即被告前妻劉淑君（偵卷第19頁）於偵訊
    時證述明確，亦有互助會會單1紙、本票影本40紙（偵卷第4
    之1頁、第13頁）及彰化縣埔心鄉調解委員會98年民調字第
    26號調解書（調偵卷第2頁）等件在卷可稽。足認被告之自
    白與事實相符。本件事證明確，被告上開犯行堪以認定。
三、論罪科刑之說明：
    被告行為後，刑法於94年2月2日修正公佈，並於95年7月1日
    施行。按行為後法律有變更者，適用行為時之法律。但行為
    後之法律有利於行為人者，適用最有利於行為人之法律，現
    行刑法第2條第1項定有明文。有關本案新舊法比較如下：
  (一)刑法第56條連續犯之規定業經修正刪除，刪除後數行為將予
    分論併罰，而數罪併罰之結果較論以連續犯裁判上一罪之情
    形為重。經比較新舊法結果，以修正前舊法之規定有利於被
    告，自應適用行為時即舊法之規定，即應依連續犯之規定論
    處。
  (二)刑法第33條第5款關於罰金刑之規定，由「罰金：銀元1元以
    上」，修正為「罰金：新臺幣1000元以上，以百元計算之」
    ，本案刑法第339條第1項詐欺取財罪關於罰金刑部分，經比
    較新、舊法結果，應適用被告行為時法即修正前刑法第33條
    第5款之規定較有利於行為人。
  (三)刑法第41條第1項前段，於95年7月1日刑法修正公佈實行前
    ，原規定「犯最重本刑為5年以下有期徒刑以下之刑之罪，
    而受6個月以下有期徒刑或拘役之宣告，因身體、教育、職
    業、家庭之關係或其他正當事由，執行顯有困難者，得以
    300 元（指銀元，即新台幣900元）折算1日，易科罰金」，
    而修正公佈施行之刑法第41條第1項前段則規定：「犯最重
    本刑為5年以下有期徒刑以下之刑之罪，而受6個月以下有期
    徒刑或拘役之宣告，得以新台幣1000元、2000元、3000元折
    算1日，易科罰金」，比較新舊法規定，以修正公佈施行前
    之易科罰金折算標準較有利於行為人。
  (四)被告於95年7月l日之前所犯數罪，均係裁判確定前犯之，而
    刑法第51條亦已修正，經比較結果，修正後之規定並非較有
    利於行為人，依刑法第2條第l項前段規定，應適用修正前刑
    法第51條第5款，定其應執行之刑。
四、論罪科刑：
  (一)按偽造他人名義之標單，如僅記載會員姓名或競標之利息數
    額，別無其他之記載，若非依民間互助會之習慣，尚無從依
    其記載之內容，辨識其文義，並不具備私文書之形式至明，
    應屬刑法第220條第1項規定於紙上之文字，依習慣足以為表
    示其用意證明之準私文書；互助會之標單，寫有標息及標會
    者之署名，依習慣係表示投標會款之私文書，為刑法第220
    條第1項之準私文書；又按冒用他人名義書寫標單，冒標他
    人之互助會，茍標單上除書寫被冒標者之姓名，及欲標取會
    款所出利息之金額外，並書有「標單」之意旨，而就文義內
    容之本身，使人一見即知係投標會款之標單，則該標單固係
    刑法第210條所稱之私文書；惟如僅在紙上書寫被冒標者之
    姓名及所出利息之金額，就其內容本身並不足以獨立表示一
    定用意之證明，如非依民間互助會之習慣，尚無從認定其上
    之文字，係用以表示該名義人願出所書金額之利息以標取互
    助會會款之證明，則非刑法第210條所規定之私文書，而係
    同法第220條第1項以文書論之準私文書，最高法院有87年度
    臺非字第12號、82年度台上字第217號、74年度台上字第56
    12號、89年度台上字第1319、7199號、94年度台上字第1439
    號判決足資參照。
  (二)本件被告在空白紙上，偽造競標者前述四人為競標者之署名
    並填載不詳數額之標息，用以表示該競標者願出所書寫之金
    額之利息，標取互助會匯款之證明，該標單應屬刑法第220
    條第1項以文書論之準私文書。核被告前揭所為，係犯刑法
    第216條、第220條第1項、第210條之行使偽造準私文書罪及
    同法第339條第1項之詐欺取財罪。被告各該次之詐術行為，
      同時向多數活會會員為詐取會款，係一行為觸犯數各相同
    之詐欺罪名，為同種想像競合犯，依刑法第55條規定，以一
    罪論。被告前揭行使偽造準私文書罪與詐欺取財罪犯行間，
    有方法、目的之牽連關係，依修正前刑法第55條後段牽連犯
    之規定，應從一較重之行使偽造準私文書罪論處。被告先後
    多次行使偽造準私文書之犯行，時間緊接，所犯罪構成要件
    相同，顯係基於概括之犯意反覆為之，為連續犯，依修正前
    刑法第56條連續犯之規定，論以一罪，並加重其刑。
  (三)爰審酌被告前無犯罪前科，有臺灣高等法院被告前案紀錄表
    一份在卷可查，素行尚佳，然為圖自己之不法利益，利用親
    友間之情誼與信賴，擅以他人會員之名義冒標，使其他活會
    會員因此錯誤繳交會款，使被害人辛苦積蓄，求償遙遙無期
    ，所受損害匪淺，迄仍未賠償被害人所受全部損害，自應受
    有相當程度之刑事非難，惟念及被告犯後於偵、審訴訟程序
    時坦認一切犯行，犯後態度尚稱良好，兼衡酌被告之品行、
    犯罪動機、目的、手段、生活狀況、智識程度之量刑等一切
    情狀，量處如主文所示刑。惟念及被告前無不良前科素行，
    犯後態度良好，且經偵審訴訟程序後，信無再犯之虞，事後
    已與告訴人達成調解，有該調解書附卷可參，本院認為本案
    宣告之刑暫以不執行為適當，併宣告緩刑伍年，以啟自新，
    並於緩刑期間，應依如附件之調解書所示方式履行賠償丁○○○之義務。
  (四)被告行為後，中華民國九十六年罪犯減刑條例於九十六年七
    月四日公佈，於同年月十六日施行。查被告前揭犯行係在九
    十六年四月二十四日以前所為，應合於中華民國九十六年罪
    犯減刑條例第二條第一項第三款之減刑條件，爰依法減其刑
    期二分之一，並依修正前刑法第四十一條第一項前段諭知易
    科罰金之折算標準。
  (五)被告以乙○○（2次）、丙○○、戊○○等人名義偽造之標
    單（含標單上之偽造前述四人之署押各一枚），雖係被告所
    有且供犯本案犯罪所用之物，然上開標單未扣案，且無證據
    證明尚仍存在，為免將來執行之困難，均不予宣告沒收。
五、至公訴意旨認為：被告另擅以告訴人丁○○○名義在空白紙
    上偽造丁○○○之簽名及不詳數額利息之準私文書之標單，
    並加入競標者之投標行列，使其他活會會員誤以為標單上之
    人有標取會款之意而陷於錯誤，致該互助會會員，交付該次
    會款云云，然查證人即告訴人丁○○○於偵訊時結證：被告
    將伊冒標四會，只有伊的部分沒有被冒標等語（偵卷第
    16-17頁），是公訴人誤認此部分同遭被告偽造標單而詐欺
    取財，容有誤會，惟公訴人認此部分與前揭有罪部分，有連
    續犯之裁判上一罪關係，爰不另為無罪之諭知。
據上論斷，應依刑事訴訟法第273 條之1第1項、第299條第1項前
段，刑法第2條第1項前段、第210條、第216條、第220條第1項、
第339條第1項、第55條、第56條（修正前），第41條第1項前段
（修正前），刑法施行法第1條之1第1項、第2項前段，罰金罰鍰
提高標準條例第2條（修正刪除前），中華民國96年罪犯減刑條
例第2條第1項第3款、第7條、第9條，判決如主文。
本案經檢察官鄭少到庭執行職務。
中    華    民    國    98    年    8     月    5     日
                  刑事第六庭      法  官  張德寬
以上正本證明與原本無異。
如不服本判決，應於收受判決後10日內向本院提出上訴書狀，並
應敘述具體理由；其未敘述上訴理由者，應於上訴期間屆滿後20
日內向本院補提理由書（均須按他造當事人之人數附繕本「切勿
逕送上級法院」）。
告訴人或被害人對於判決如有不服具備理由請求檢察官上訴者，
其上訴期間之計算係以檢察官收受判決正本之日期為準。
中    華    民    國    98    年    8     月    5     日
                                  書記官  黃得翔
附錄本案論罪科刑法條全文：
中華民國刑法第210條
（偽造變造私文書罪）
偽造、變造私文書，足以生損害於公眾或他人者，處 5 年以下有
期徒刑。
中華民國刑法第216條
（行使偽造變造或登載不實之文書罪）
行使第 210 條至第 215 條之文書者，依偽造、變造文書或登載
不實事項或使登載不實事項之規定處斷。
中華民國刑法第220條
（準文書）
在紙上或物品上之文字、符號、圖畫、照像，依習慣或特約，足
以為表示其用意之證明者，關於本章及本章以外各罪，以文書論
。
錄音、錄影或電磁紀錄，藉機器或電腦之處理所顯示之聲音、影
像或符號，足以為表示其用意之證明者，亦同。
中華民國刑法第339條
（普通詐欺罪）
意圖為自己或第三人不法之所有，以詐術使人將本人或第三人之
物交付者，處5年以下有期徒刑、拘役或科或併科1千元以下罰金
。
以前項方法得財產上不法之利益或使第三人得之者，亦同。
前二項之未遂犯罰之。
附件：彰化縣埔心鄉調解委員會98年民調字第26號調解書。


司法院資訊處製作；財團法人民間司法改革基金會備份。
